【裁判字號】    98,簡上,11
【裁判日期】    980715
【裁判案由】    確認本票債權不存在
【裁判全文】
臺灣新竹地方法院民事判決              98年度簡上字第11號
上  訴  人  甲○○
被上 訴 人  乙○○
            丙○○
上列當事人間確認本票債權不存在事件，上訴人對於中華民國97
年12月31日本院簡易庭97年度竹簡字第682號第一審判決提起上
訴，本院於98年7月1日言詞辯論終結，判決如下：
    主      文
上訴駁回。
第二審訴訟費用由上訴人負擔。
    事實及理由
壹、被上訴人起訴主張：除與原審主張相同外，另補稱：
一、被上訴人丙○○部分以：被上訴人等借錢是因為當天有票要
    兌現，被上訴人等是先把發票人聖明建設有限公司、發票日
    民國94年9月30日、票號MC0000000號、面額新臺幣（下同）
    400,000 元之借款支票交給上訴人，至於上訴人什麼時候匯
    款伊等不會清楚。上訴人稱以互助會款400,000萬元現金交
    付給被上訴人丙○○，請上訴人提出會員名單，上訴人曾經
    表示不再跟會，為什麼還會有400,000元的會錢可收，且被
    上訴人丙○○個人向上訴人借錢時票都寫南部的住址，但
    本件是寫新竹市○○路的住址，另外上訴人事隔3年才跟被
    上訴人等催討，是因為上訴人出借款項予王姓友人，被上訴
    人丙○○有在該筆借款支票上背書，時間到了上訴人讓王姓
    友人延期，後來沒有還款，上訴人想要拿回該筆錢，所以拿
    系爭本票來向被上訴人等要錢，但系爭本票的借款實際上已
    償還了，被上訴人等償還之後跟上訴人說系爭本票要銷燬掉
    ，但上訴人後來竟又持之跟被上訴人等要錢，如果伊未清償
    系爭借款，何以上訴人後來又陸續借款予伊。
二、被上訴人乙○○部分則以：上訴人3年來沒有催討這筆款項
    的紀錄，亦沒有寄存證信函予被上訴人等，其前後說明破綻
    百出，並有矛盾。
三、綜上，爰聲明請求：
（一）上訴駁回。
（二）第二審訴訟費用由上訴人負擔。
貳、上訴人則以：除與原審主張相同外，另補稱：
一、伊與被上訴人丙○○認識10多年，本很少往來，亦無金錢借
    貸，後因被上訴人丙○○知道上訴人在金融界服務有業績壓
    力，要保險且介紹客戶，始較常往來，本件是被上訴人丙○
    ○第一次向上訴人借款，因被上訴人丙○○未使用支票，才
    用本票借款，又因金額較大且是第一次借款，才會要求要保
    證人，始會由被上訴人乙○○一起簽名；後來被上訴人丙○
    ○陸續再借，因金額較小，都是50,000元、100,000元，所
    以上訴人就沒有要求要保證人，復均以現金交付所以沒有匯
    款紀錄。
二、被上訴人丙○○一直欠錢，也一直找上訴人幫忙，其曾因需
    要資金周轉，而請王姓男友開一張600,000元的支票、由被
    上訴人丙○○擔任背書人，惟到期日後叫上訴人延期過7日
    再軋票，背書人就不用負法律責任，該件刻在訴訟中，被上
    訴人丙○○為了不想還錢就一概不承認所有債務；且被上訴
    人乙○○、丙○○是親堂姐妹，所述有所偏頗，也許是被上
    訴人丙○○表面向被上訴人乙○○說借錢要客票又要本票，
    致被上訴人乙○○也被矇在鼓裡，私底下又向上訴人拿錢也
    說不定。
三、證人顏芸蓁證詞附和被上訴人等，並稱遭上訴人強行過戶顏
    芸蓁所有之生前契約云云，均屬不實，蓋若無顏芸蓁親自書
    寫的借款承諾證明及讓渡書，公司豈可能讓上訴人辦理過戶
    ；且上訴人與證人顏芸蓁原係富邦金控的同事，顏芸蓁剛開
    始用其配偶之支票向上訴人調錢，後支票跳票，就開其本人
    本票交上訴人，但6年來本金及利息均未清償。
四、至於上訴人於94年8月30日在新竹市第三信用合作社市中分
    社（下稱新竹三信市中分社）領400,000元又回存15,000元
    之緣由，係因上訴人有老花眼，故麻煩陳家清襄理代領40
    0,000元並匯款予聯行工程公司，俟想起被上訴人等是請上
    訴人匯385,000元，但錢已領400,000元，才又回存15,000元
    ，並非刻意作帳等語。
五、被上訴人等主張尚有下列疑點：
（一）被上訴人主張是接近中午到新竹三信市中分社寫本票及支
      票，此部分與上訴人提出之匯款單匯款時間係中午12時36
      分不合。
（二）被上訴人等辯稱上訴人本件借款利息為20,000元，但匯款
      金額是385,000元，含前400,000元本票之借款一共才15,0
      00元利息，且利息是被上訴人等說了算，並非上訴人要求
      ，因時隔3年，上訴人一開始也誤以為利息是20,000元，
      所以上訴人於答辯狀內才稱被上訴人等每人各給10,000元
      利息。
（三）原審判決理由表示有關上訴人交付400,000元現金予被上
      訴人丙○○部分須由上訴人負舉證責任，惟被上訴人等既
      交付本票予上訴人，應足以證明；被上訴人丙○○又以何
      證明伊未收過上訴人的錢，若非還有欠款，何以被上訴人
      丙○○未拿回系爭本票？
（四）被上訴人等借錢時向上訴人表示發票人聖明建設有限公司
      、發票日94年9月30日、票號MC0000000號、面額400,000
      元之支票是客票，於原審時反陳述是被上訴人乙○○配偶
      的票，可見伊等在借款時就有意隱瞞上訴人，況查被上訴
      人乙○○之夫係鄒炳煌，上訴人匯款對象為聖明建設有限
      公司，負責人為黃聖明，可證支票與系爭本票確屬二事。
三、綜上，爰聲明請求：
（一）原判決廢棄。
（二）被上訴人第一審之訴駁回。
（三）第一、二審訴訟費用均由被上訴人負擔。
、兩造不爭執之事實：
（一）被上訴人於94年8月30日共同簽發面額400,000元之系爭本
      票交予上訴人。
（二）兩造為系爭本票之直接前後手關係。
（三）上訴人執系爭本票向本院聲請本票准許強制執行，經本院
      以97年度票字第955號裁定准予強制執行。
（四）被上訴人等於94年8月30日持發票人為聖明建設有限公司
      、發票日94年9月30日、票號MC0000000號、面額400,000
      元之支票向上訴人借款400,000元，上訴人於當日預扣利
      息後匯款385,000元至聯行工程公司帳戶內借款予被上訴
      人等，該筆借款被上訴人等已清償完畢。
肆、得心證之理由：
一、被上訴人等於94年8月30日共同簽發面額400,000元之系爭本
    票向上訴人借款，兩造為直接前後手關係，上訴人嗣於97年
    9月30日執系爭本票向本院聲請本票准許強制執行，經本院
    以97年度票字第955號裁定准予強制執行之事實，為兩造所
    不爭執，復有本票影本乙紙附卷可稽，且經本院依職權調閱
    97年度票字第955號本票裁定案卷查核屬實，自堪信為真實
    。被上訴人等主張當日係持系爭本票，併同發票人為聖明建
    設有限公司、發票日94年9月30日、票號MC0000000號、面額
    400,000元之支票向上訴人借款400,000元；惟上訴人辯稱：
    當日上午被上訴人丙○○先持系爭本票向其借款400,000元
    ，上訴人在家中交付400,000現金借予被上訴人丙○○後，
    中午左右，被上訴人等復持聖明建設有限公司簽發之上開支
    票，再向上訴人借款400,000元，上訴人應允後前往新竹三
    信市中分社預扣利息後匯款385,000元至被上訴人等指定之
    聯行工程公司帳戶內，當日係出借2筆各400,000元之借款，
    是本件所應審究者厥為：(一)系爭本票是否係被上訴人等向上
    訴人另行借貸400,000元而簽發（即系爭本票與聖明建設有
    限公司簽發面額400,000元支票是否同一筆借款？）；(二)除
    94年8月30日上訴人匯款385,000元至聯行工程公司帳戶外，
    上訴人是否於同日另行交付400,000元現金借予被上訴人等
    ？
二、查被上訴人等於94年8月30日持聖明建設有限公司簽發之支
    票向上訴人借貸400,000元，經上訴人自其新竹三信市中分
    社帳戶中提領400,000元後，將其中385,000元存入聯行工程
    公司帳戶內，其餘15,000元再回存至上訴人上揭帳戶內等情
    ，有被上訴人提出聖明建設有限公司簽發之支票影本（原審
    卷第6頁）、上訴人提出之帳戶存摺內頁影本（原審卷第19
    頁）、存款條2紙影本（原審卷第25、26頁）為證，且為兩
    造所不爭執，堪信為真實。此與被上訴人等主張被上訴人乙
    ○○配偶所經營之聯行工程公司需要資金400,000元，被上
    訴人乙○○於94年8月30日持聖明建設有限公司簽發之支票
    ，經由被上訴人丙○○向上訴人借款400,000元，被上訴人
    預先扣除利息15,000元後轉帳385,000元至聯行工程公司等
    情相符。雖被上訴人等所主張上訴人當日通知被上訴人等同
    往新竹三信市中分社找證人即陳家清襄理，並交付系爭支票
    予證人陳家清，證人陳家清同時持1紙空白本票要求被上訴
    人等簽發供作該筆400,000元借款之擔保，被上訴人等因此
    共同簽發系爭本票一節，為證人陳家清到庭所否認，惟如上
    訴人所辯系爭本票係被上訴人丙○○向其另借1筆400,000元
    借款為真，何以上訴人全然無法提出資金來源加以佐證，衡
    諸上訴人自承在金融界服務一節，其要無不知借款往來宜透
    過金融機構轉帳存匯加以存證之理。此由上訴人自帳戶內提
    領400,000元後將其中385,000元存入聯行工程公司帳戶後，
    再回存15, 000元至其原帳戶之過程觀之，益資足見上訴人
    知悉借款交付必須留有證明，是其抗辯另筆借予被上訴人丙
    ○○之同額借款係以現金交付，未留下交付資金證明云云，
    非無可疑。
三、按本票固為無因證券，票據債務人不得以自己與發票人或執
    票人前手間所存在之抗辯事由，對抗執票人。然發票人非不
    得以自己與執票人間所存之抗辯事由對抗執票人，此觀票據
    法第13條前段之反面解釋而自明。又如發票人一旦提出其基
    礎原因關係不存在之對人抗辯，執票人自應就該基礎原因關
    係存在之積極事實，負舉證責任（最高法院81年臺上字第87
    9號判決、81年臺上字第766號判決、69年度臺上字第1407號
    判決參照）。申言之，執票人行使票據上的權利，原則上就
    如何取得票據的原因事實，毋庸負舉證之責，然發票人與執
    票人倘係授受票據之直接當事人，發票人一旦提出基礎原因
    關係不存在之對人抗辯，執票人即應就基礎原因關係存在之
    積極事實，負舉證責任。經查，上訴人固主張其執有之系爭
    本票，乃其另貸款予被上訴人丙○○，由被上訴人等共同簽
    發交付以為擔保，然此已為被上訴人等所否認，衡諸上開說
    明，自應由上訴人就此項利己之主張負舉證責任。惟上訴人
    就94年8月30日上午另出借400,000元予被上訴人丙○○之借
    貸事實及交付該筆借款之事實，俱未能舉證以實其說，則其
    空言系爭本票之原因關係為擔保另筆400,000元借款云云，
    自非可採。
四、被上訴人等主張94年8月30日以聖明建設有限公司簽發之支
    票向上訴人借款之400,000元業已清償完畢，此為上訴人所
    不爭執；至於上訴人所指當日另筆同額借款部分，業經被上
    訴人等否認，上訴人復無法舉證證明該筆消費借貸關係存在
    ，或有交付該筆借款之事實，自難為有利上訴人之認定。從
    而，被上訴人等主張系爭本票所擔保之債權已經消滅，訴請
    確認系爭本票債權不存在，自屬有理由，應予准許。原審判
    決據以確認系爭本票債權不存在，並無不妥，應予維持。上
    訴意旨指摘原判決不當，求予廢棄改判，為無理由，應予駁
    回。
五、本件判決基礎已臻明確，兩造其餘之攻擊防禦方法及訴訟資
    料經本院斟酌後，核與判決不生影響，無逐一論述之必要，
    併予敘明。
伍、據上論結，本件上訴為無理由，依民事訴訟法第436條之1第
    3項、第449條第1項、第463條、第78條，判決如主文。
中    華    民    國    98    年     7    月    15    日
                  民事第一庭  審判長 法  官  王銘勇
                                     法  官  林麗玉
                                     法  官  吳靜怡
以上正本係照原本作成。
本判決不得上訴。
中    華    民    國    98    年    7   月      15    日
                                     書記官   馮玉玲


司法院資訊處製作；財團法人民間司法改革基金會備份。
